最高法院刑事判決　　　　　　　　　　　　　　　八十七年度台上字第二三七一號
　　上　訴　人　甲○○　男
　　選任辯護人　吳　闖律師
右上訴人因殺人等罪案件，不服台灣高等法院台中分院中華民國八十七年四月十六日
第二審更審判決（八十六年度上重更(一)字第二九號，起訴案號：台灣台中地方法院檢
察署八十四年度偵字第一七六一二號），提起上訴，本院判決如左：
    主  文
上訴駁回。
    理  由
一殺人部分
本件原判決認定：上訴人甲○○於民國七十八年間因恐嚇案件，經前台灣台北地方法
院士林分院判處有期徒刑一年二月（原判決事實欄誤載為一年三月）確定，於八十年
一月十一日執行完畢，仍未悔改，又因其曾將無故持有，如原判決附表編號一、三所
示之槍枝及子彈借予楊福安（上訴人未經許可，無故持有槍、彈部分，經原審判處罪
刑，上訴人不服提起上訴，本院認其上訴不合法律上之程式，另從程序上駁回其上訴
，詳如後述），且其曾給付新台幣（下同）二十餘萬元予楊福安，擬購買海洛因，楊
福安遲未返還上開槍、彈及交付海洛因。八十四年十月三日零時許，楊福安駕駛車號
ＫＳ－九六八九號自用小客車載其子楊哲淵及友人廖文楨至台中市○○街三十五號五
樓之一上訴人租住處，欲偕同上訴人前往台中縣大里市。上訴人上車後，於車行途中
，即責問楊福安為何不交付海洛因並返還所借槍枝，二人相談甚不愉快。楊福安為與
上訴人處理該事，乃將楊哲淵及廖文楨先行載回台中市○○○街二十四號寓所，隨即
與上訴人前往大里市○○路第五樓梯口附近談判，言談中上訴人表示不欲再向楊福安
購買海洛因，要求將該二十餘萬元及所借槍枝返還，惟楊福安無返還之意，且自上開
ＫＳ－九六八九號自用小客車內，取出原判決附表編號三所示之手槍比，上訴人見
狀，一時忿恨難遏，竟萌殺人犯意，迅將楊福安所執之上開手槍搶下，旋即持該槍朝
楊福安上身射擊一槍，楊福安中槍倒地，上訴人仍繼朝楊福安上身連開五槍，其中一
槍命中頸部、四槍命中胸部、一槍命中左手前臂部，致楊福安要害中槍，失血過多，
當場死亡。上訴人見狀，即駕駛楊福安前揭車輛離開現場，至大里市日新橋附近，自
該車駕駛座下取走前借予楊福安如原判決附表編號一所示之槍枝後，棄車逃逸。嗣於
同（三）日上午六時許，民眾發現楊福安陳屍該地，報警處理，經警於同（十）月十
九日中午十二時許，在大里市日新橋附近捕獲上訴人等情。係以右揭事實，業據上訴
人供承不諱，而上訴人持有之槍、彈，楊福安曾先後予以借用，案發當日，楊福安開
車載同其子楊哲淵及友人廖文楨與上訴人原欲前往大里市，後因上訴人在車上與楊福
安論及海洛因購款與槍枝借用問題，楊福安為與上訴人談判，乃先將楊哲淵、廖文楨
載返楊福安之台中市○○○街二十四號寓所，隨即同車搭載上訴人至案發現場各節，
並據證人楊哲淵、廖文楨、林財弘、陳昭達等人證述甚詳；又楊福安確係被原判決附
表編號三之槍、彈射殺，身中六槍，其中一槍命中左手前臂部；餘五槍一槍命中右前
頸部，子彈貫穿右側氣管壁及第六頸椎至體外；一槍命中胸前部下三分之一處，子彈
貫穿心臟（由右心室至左心房）由第十一胸椎左線穿出體外；另三槍命中左胸部第九
、第十一肋骨部及劍突部，子彈貫穿肝臟左葉及右葉，其中一處貫穿胃壁，均已穿出
體外，導致失血過多，當場死亡，亦據台灣台中地方法院檢察署檢察官督同法醫師相
驗屬實，有勘驗筆錄、解剖筆錄、相驗屍體證明書、驗斷書、解剖紀錄足憑，而在命
案現場扣得之彈殼，其中六顆與原判決附表編號三手槍試射彈頭殼之紋痕特徵相吻合
，復有內政部警政署八十四年刑鑑字第八五五六○號鑑驗通知書可按，為其所憑之證
據及認定之理由。對於上訴人辯稱：伊當時之行為係出於正當防衛，充其量僅屬防衛
過當等語，則以刑法上之正當防衛，必須對於現在不法之侵害始得為之，如侵害業已
過去，即無正當防衛可言，本件被害人楊福安雖曾持槍對上訴人比，致上訴人生命
、身體受有威脅，然上訴人既即時將槍奪下，侵害業已過去，自不得主張正當防衛，
其進而舉槍射擊，致被害人中槍死亡，亦無防衛過當可言，詳加指駁而不予採取。並
說明上訴人殺人之行為，係犯刑法第二百七十一條第一項之罪，其於七十八年間因恐
嚇案件，經前台灣台北地方法院士林分院判處有期徒刑一年二月確定，於八十年一月
十一日執行完畢，有台灣台中地方法院檢察署刑案資料查註紀錄表可稽，五年以內再
犯本件之罪，為累犯，除法定本刑為死刑、無期徒刑部分外，應依法加重其刑。因認
此部分第一審適用刑法第二百七十一條第一項、第四十七條、第三十七條第一項，論
上訴人以殺人罪，並審酌其犯罪之一切情狀，量處無期徒刑，褫奪公權終身，為無不
合，予以維持。經核於法並無不合。上訴意旨置原判決之明白論斷於不顧，仍執陳詞
主張係正當防衛或防衛過當，全憑己見，任意指摘原判決不當，尚非可取。至上訴意
旨另稱：原判決維持第一審就上訴人殺人罪處以無期徒刑之判決，惟於主文欄第五項
為定執行刑之諭知時，並未為褫奪公權之宣告，於法有違云云。惟按應併合處罰之數
罪，僅其中一罪宣告褫奪公權者，關於褫奪公權部分，並無依刑法第五十一條之規定
定執行刑之必要。本件上訴人所犯此部分之殺人罪與後述之無故持有手槍罪，僅殺人
罪部分受褫奪公權之宣告，原審祇就二罪所宣告之主刑（即無期徒刑與有期徒刑三年
）部分定應執行之刑，於法並無違誤，執為指摘，亦無理由，此部分之上訴應予駁回
。
二無故持有手槍部分
按刑事訴訟法第三百七十七條規定：上訴於第三審法院，非以判決違背法令為理由，
不得為之。是提起第三審上訴，應以原判決違背法令為理由，係屬法定要件，且必須
依據卷內資料為具體之指摘，並足據以辨認原判決已具備違背法令之形式，始屬相當
。本件原判決認上訴人犯連續未經許可無故持有手槍、可發射子彈具有殺傷力之槍枝
及子彈等罪，依連續犯及想像競合犯之例，論處連續未經許可，無故持有手槍罪刑部
分，業已明所憑之證據及認定之理由。並說明上訴人此部分犯罪，行為後舊槍彈
藥刀械管制條例業於八十六年十一月二十四日修正公布（同月二十六日生效），因修
正前之規定較有利於上訴人，關於論罪科刑部分，固應適用修正前之舊條例，惟因保
安處分應適用裁判時之法律，為刑法第二條第二項所明定，上訴人犯未經許可無故持
有手槍罪，經判處有期徒刑三年，仍應依裁判時之現行槍砲彈藥刀械管制條例第十九
條第一項規定，諭知應於刑之執行完畢或赦免後，令入勞動場所強制工作三年之保安
處分。上訴意旨略稱：上訴人係於現行槍砲彈藥刀械管制條例施行前犯此部分之罪，
上訴人行為時之舊條例並無應宣告強制工作之規定，原判決適用現行條例為強制工作
之諭知，與法律不溯既往原則相悖，自屬違法云云。惟按刑法第二條第二項已明定關
於保安處分適用裁判時法之規定。上訴意旨徒憑己見，任意指摘，尚難據以辨認原判
決已具備違背法令之形式。此部分其上訴違背法律上之程式，應併予駁回。
據上論結，應依刑事訴訟法第三百九十六條第一項、第三百九十五條前段，判決如主
文。
中      華      民      國    八十七    年      七      月      九      日
                              最高法院刑事第六庭
                                  審判長法官  黃  劍  青
                                        法官  劉  敬  一
                                        法官  林  增  福
                                        法官  邵  燕  玲
                                        法官  張  清  埤
      右正本證明與原本無異
                                              書  記  官
中      華      民      國    八十七    年      七      月     十五     日
                                                                        Ｖ
